【裁判字號】    98,上易,1351
【裁判日期】    980706
【裁判案由】    詐欺
【裁判全文】
臺灣高等法院刑事判決                98年度上易字第1351號
上  訴  人  台灣板橋地方法院檢察署檢察官
被      告  甲○○
上列上訴人因被告詐欺案件，不服台灣板橋地方法院九十八年度
易字第六四七號，中華民國九十八年三月三十一日第一審判決（
聲請簡易判決處刑案號：台灣板橋地方法院檢察署九十八年度偵
續字第四一一號），提起上訴，本院判決如下：
    主  文
原判決撤銷，發回台灣板橋地方法院。
    理  由
一、聲請簡易判決處刑意旨略以：被告甲○○明知銀行申請支票
    交付他人使用，將使他人利用該支票從事有關財產交易方面
    之犯罪，竟為自己及他人不法所有之意圖，基於幫助他人遂
    行詐欺犯行之犯意，於民國九十三年間，先依真實年籍不詳
    之工頭及真實年籍不詳、綽號「豆漿」成年男子之指示，以
    每日新台幣（下同）二百元之代價，擔任址設於台北市○○
    ○路○段四二號七樓之十二「聖國興業有限公司」（下稱聖
    國公司）之名義負責人，復依「豆漿」指示，於九十四年四
    月二十八日，以聖國公司負責人之名義向台北國際商業銀行
    （現為永豐商業銀行，下稱永豐銀行）中山分行申請開立支
    票存款帳戶，並將存摺、印章及支票本交予年籍不詳之成年
    人，供該人開立空頭支票予他人詐騙財物。嗣林嘉生（業經
    檢察官另案提起公訴）於九十四年八月至十月間某日，在台
    北市○○區○○路二０二巷十九號一樓，自真實年籍不詳之
    陳富依序取得發票人為聖國公司、支票號碼QJ0000000號、
    發票日九十四年十一月二十六日、面額十八萬元之支票一紙
    ，旋於九十四年九月十二日，持前開支票至乙○○位於台北
    縣新莊市○○路四九號之住處向乙○○借款，致乙○○陷於
    錯誤而分別交付十八萬元予林嘉生。嗣乙○○於支票屆期時
    提示未獲兌現且追索無著，始知受騙。因認被告涉犯刑法第
    三十條第一項、第三百三十九條第一項之幫助詐欺取財罪嫌
    。
二、原判決則以：被告因缺錢花用，明知自己並無清償票款之能
    力，竟於九十三年底之不詳時間，依從姓名年籍不詳、綽號
    「豆漿」成年男子之指示，以每日二百元之代價，擔任上揭
    聖國公司名義負責人，並依「豆漿」指示，以聖國公司甲○
    ○之名義至第一商業銀行（下稱第一銀行）劍潭分行申請支
    票存款帳戶，復將所獲之存摺、提款卡及支票本交予「豆漿
    」供其以聖國公司甲○○之名義開立空頭支票予他人詐騙現
    金等財物；嗣林哲文（另案通緝）於不詳時地，取得發票人
    為聖國公司甲○○、票據號碼：UA0000000、面額十四萬八
    千元、背書人黃祥福（經檢察官另為不起訴處分）之支票後
    ，林哲文即於九十四年九月間持該支票向李玉鳳借款，李玉
    鳳不疑有詐而允立。嗣李玉鳳於支票屆期時提示未獲兌現且
    追索無著，始知受騙而報警處理等事實，業經原審以九十五
    年度簡字第四六七八號判決被告犯幫助詐欺取財罪，處有期
    徒刑六月，於九十五年九月二十一日確定（下稱前案）。而
    本案聲請簡易判決處刑意旨所指被告於九十三年間某日，將
    其身分證件交付「豆漿」，由「豆漿」將其登記為聖德（國
    ）公司名義負責人，並依「豆漿」之指示至永豐銀行請領支
    票而幫助「豆漿」所屬詐欺集團成員詐騙乙○○財物之犯行
    ，與前案幫助詐欺取財犯行，時間緊接（被告向第一銀行、
    永豐銀行申請開立帳戶之時間分別為九十四年二月二十五日
    、同年四月二十八日），手段相同、所犯又係屬構成要件相
    同之罪。因認被告前後兩次犯行，顯基於概括犯意為之，二
    者有修正前刑法第五十六所定連續犯之裁判上一罪關係，本
    案犯罪事實自為前案確定判決既判力所及。檢察官就業經判
    決確定之同一案件再行聲請簡易判決處刑，爰諭知免訴之判
    決。固非無見。
三、惟按連續犯之成立，以行為人主觀上基於概括犯意，連續為
    數行為，而觸犯構成要件相同之罪名為其要件。又概括犯意
    ，係指多次犯罪行為自始皆在一個預訂犯罪計畫內，出於主
    觀上始終同一犯意之進行，亦即行為人於行為之初為第一單
    一行為時，即對於整體連續行為有所認知，方得謂之。被告
    固於九十三年底受綽號「豆漿」成年男子之指示，擔任聖國
    公司之名義負責人，後又依「豆漿」指示，以聖國公司甲○
    ○之名義分別於九十四年二月二十五日、同年四月二十八日
    ，至第一銀行劍潭分行、永豐銀行中山分行申請開設支票存
    款帳戶。然依被告於偵查中供稱伊係依從「豆漿」及工頭指
    示，隨同前往蓋章、開戶，並不知道要去幾次；於原審則陳
    稱其之證件統一由工頭收走後，只要接獲工頭的電話，即會
    前往台北市馬偕醫院集合報到，隨之至各銀行開戶，不曾拒
    絕過，其當時並預計若日後工頭有與其聯絡，其即願意配合
    前往銀行開戶等語各情。可徵被告既係依「豆漿」或工頭嗣
    後之各別指示方至銀行開立支票存款帳戶，則被告於行為之
    初，對於日後須至何銀行辦理開戶、次數等皆屬不明，能否
    謂係自始皆在一個預訂犯罪計畫內，出於主觀上始終同一犯
    意之進行，對於整體連續行為有所認知，即非無疑。原判決
    遽論以連續犯，尚屬審理未盡。再者，刑法關於正犯、幫助
    犯之區別，係以其主觀之犯意及客觀之犯行為標準，凡以自
    己犯罪之意思而參與犯罪，無論其所參與者是否係犯罪構成
    要件之行為，皆為正犯。以幫助他人犯罪之意思而參與犯罪
    ，其所參與者，苟係犯罪構成要件之行為，亦為正犯。以幫
    助他人犯罪之意思而參與犯罪，所參與者又為犯罪構成要件
    以外之行為，則為幫助犯。被告親至銀行開戶，復親將開戶
    所得相關資料交予「豆漿」使用，使收受票據之人誤信該等
    支票為聖國公司負責人所簽發，所為究屬詐欺罪構成要件之
    行為抑或構成要件外之行為，亦非無疑，得否逕以幫助犯論
    之，尚有探究餘地。原判決逕為免訴之判決，尚有未洽。檢
    察官執以上訴，指摘原判決不當，尚非全無理由。應由本院
    將原判決予以撤銷，發回原審法院另為適法判決。並不經言
    詞辯論為之。
據上論斷，應依刑事訴訟法第三百六十九條第一項、第三百七十
二條，判決如主文。
中    華    民    國    98    年     7    月    6     日
                  刑事第十九庭審判長法  官  黃金富
                                    法  官  魏新國
                                    法  官  吳  燦
以上正本證明與原本無異。
不得上訴。
                                    書記官  陳靜姿
中    華    民    國    98    年     7    月    6     日


司法院資訊處製作；財團法人民間司法改革基金會備份。
